【裁判字號】    95,上,671
【裁判日期】    971028
【裁判案由】    侵權行為損害賠償
【裁判全文】
臺灣高等法院民事判決                   95年度上字第671號
上  訴  人  甲○○
被上  訴人  丁○○
訴訟代理人  林淑惠律師
被上  訴人  乙○○
            丙○○
            戊○○
上列當事人間請求侵權行為損害賠償事件，上訴人對於中華民國
95年4 月13日臺灣臺北地方法院94年度訴字第995 號第一審判決
提起上訴，本院於民國97年10月7 日言詞辯論終結，判決如下：
    主  文
上訴駁回。
第二審訴訟費用由上訴人負擔。
    事實及理由
一、被上訴人戊○○未於言詞辯論期日到場，核無民事訴訟法第
    386 條各款所定情事，爰依上訴人之聲請，由上訴人一造辯
    論而為判決。
二、上訴人起訴主張：伊前為台灣私立奎山中學校長，於民國（
    下同）90年8 月1 日起至91年1 月31日止期間擔任泰國中華
    國際學校校長，遭董事即被上訴人忌恨，董事長即被上訴人
    丁○○竟撰寫「泰國中華國際學校董事會回應甲○○先生之
    報告」，記載不實事項，由被上訴人丁○○、乙○○、戊○
    ○於91年4 月15日呈交教育部次長呂木琳，而貶損伊之聲譽
    。被上訴人再以「對校長考核評鑑列舉事實」列舉伊有「1.
    散佈不實之謠言，抹黑董事會，行為舉止偏離教育者風範。
    2.對董事會決議案執行不力，董事成員與校長溝通有困難。
    3.校長行政能力不足。」、「時至今日尚未見校長在此一方
    面（指校務）有絲毫之表現」、「對外籍老師之教學能力的
    優劣至今尚未有具體之概念」、「各班級之班導師是何人還
    不十分清楚」、「教師評鑑報告未能於11月提交董事會」、
    「僑委會歐處長來拜會後，對校長的評論是：不識大體」、
    「校長對自己的薪水極度不滿... 每天鬱鬱不樂，積聚心力
    舉證指責董事會」等不實事項，於泰國中華國際學校91年1
    月30日臨時董事會提出，並向教育部、僑民教育委員會（以
    下稱僑教會）詆毀伊之名譽，經當時教育部長黃榮村據以答
    覆洪秀柱立法委員之質詢，嚴重侵害上訴人名譽。為此依民
    法第18條、第184 條第1 項、第195 條第1 項、第185 條規
    定提起本訴，聲明求為：(一)被上訴人應連帶給付上訴人新台
    幣（下同）3 百萬元，及自起訴狀繕本最後送達被上訴人之
    翌日起至清償日止按年息5%計算之利息；(二)被上訴人應將如
    原判決附件方格內所示道歉啟事登載於中國時報頭版等語。
三、被上訴人丁○○、乙○○、丙○○以：泰國中華國際學校董
    事會考核評鑑認為上訴人不適任校長，於91年1 月30日決議
    於91年1 月31日終止委任契約，詎上訴人於91年3 月28日向
    教育部提出報告，對泰國中華國際學校之董事會及董事為不
    實指控，經教育部轉知董事會，董事會乃於91年4 月15日以
    泰（91）校董字第295 號函檢附「泰國中華國際學校董事會
    回應甲○○先生之報告」、「對校長考核評鑑列舉事實」回
    覆教育部，是上訴人之名譽縱令受損，亦可歸責於上訴人；
    又泰國中華國際學校認上訴人於91年3 月29日向教育部所為
    報告侵害學校名譽，於91年10月間在泰國起訴請求上訴人賠
    償，上訴人則於91年10月起訴請求泰國中華國際學校教育基
    金會給付補償費，此二案件於91年12月26日在泰國中央勞工
    法庭成立和解，其和解條件第4 條約定：「甲○○不得再要
    求更多金額及其他要求事項。雙方不得再以民法或刑法在泰
    國或台灣互為控訴。」，故上訴人提起本訴，違反和解約定
    ；又上訴人向立法委員陳情，立法委員函詢教育部，經教育
    部轉知泰國中華國際學校提供資料，被上訴人乙○○當時為
    泰國中華國際學校董事長，代表董事會向立法委員提出「泰
    國中華國際學校董事會回應甲○○先生之報告」、「對校長
    考核評鑑列舉事實」等語，資為抗辯。被上訴人戊○○則未
    到庭，亦未提出書狀為任何陳述。
四、原審為上訴人敗訴之判決，上訴人不服，提起上訴，聲明求
    為：(一)原判決廢棄；(二)被上訴人應連帶給付上訴人3 百萬元
    ，及自起訴狀繕本最後送達被上訴人之翌日起至清償日止，
    按年息5%計算之利息；(三)被上訴人應將如原判決附件方格內
    之道歉啟事登載於中國時報頭版壹日。被上訴人丁○○、乙
    ○○、丙○○答辯聲明求為駁回上訴。被上訴人戊○○則未
    到庭，亦未提出書狀為答辯聲明。
五、按民事訴訟法第451 條第1 項規定：「第一審之訴訟程序有
    重大之瑕疵者，第二審法院得廢棄原判決，而將該事件發回
    原法院。但以因維持審級制度認為必要時為限。」查上訴人
    主張：原判決形式審查伊之起訴日有誤，致未論斷本案其他
    爭點，即認定伊之請求權已罹於消滅時效，違反民事訴訟法
    第221 條、第222 條規定，應廢棄原判決，將本事件發回原
    法院云云。惟查，上訴人之請求權是否罹於消滅時效，屬實
    體爭執事項，非程序審查事項。又原審駁回上訴人之訴，係
    認上訴人之請求權已罹於消滅時效為其判決基礎，且本於此
    實體論斷之結果，足以認定上訴人之請求為無理由，故原審
    認為無再就兩造其他主張、陳述及提出之證據一一論述之必
    要，此由原判決事實及理由欄第六點記載可知，是原審訴訟
    程序並無違反民事訴訟法第221 條、第222 條規定情事，上
    訴人主張應廢棄原判決，將本事件發回原法院，委無可取。
六、按民事訴訟如係由原告主張權利者，應先由原告負舉證之責
    ，若原告先不能舉證，以證實自己主張之事實為真實，則被
    告就其抗辯事實即令不能舉證，或其所舉證據尚有疵累，亦
    應駁回原告之請求（最高法院17年上字第917 號判例意旨參
    照）。又按請求履行債務之訴，除被告自認外，應先由原告
    就其主張此項債權存在之要件事實，負舉證之責任，必須原
    告為適當之證明後，被告於其抗辯債權不存在之特別要件事
    實，始應負證明之責任，此為舉證責任分擔之原則（最高法
    院43年度台上字第377 號判例意旨參照）。本件上訴人本於
    民法第18條、第184 條第1 項、第195 條第1 項、第185 條
    ，請求被上訴人賠償非財產上損害及為回復名譽之必要處分
    ，未經被上訴人自認，揆諸上開說明，上訴人應就此債權存
    在之要件事件，即被上訴人有加害行為、該行為不法或違反
    善良風俗、有故意或過失，及上訴人之名譽受損害、損害與
    被上訴人之行為間有相當因果關係等事實，負證明之責，如
    上訴人就其中一要件事實未盡舉證責任，即應認上訴人之債
    權不存在，其請求為無理由。
七、關於被上訴人於91年1 月30日向泰國中華國際學校董事會提
    出「對校長考核評鑑列舉事實」之行為，是否構成侵權行為
    之爭點，論述如下：
  (一)上訴人陳述：伊前為台灣私立奎山中學校長，於90年8 月1
    日起至91年1 月31日止期間擔任泰國中華國際學校校長，被
    上訴人為泰國中華國際學校之董事，於91年1 月30日之臨時
    董事會提出「對校長考核評鑑列舉事實」等語。被上訴人丁
    ○○陳述：上訴人之校長任期二年，自90年8 月1 日起至10
    月30日止為試用期，期滿泰國中華國際學校董事會決議延展
    試用期間三個月（至91年1 月31日止），嗣被上訴人於91年
    1 月30日向董事會提出「對校長考核評鑑列舉事實」，供董
    事會作為判斷上訴人是否適任之參考，經董事會認定上訴人
    不適任，決議於91年1 月31日解聘，上訴人於91年2 月4 日
    辦理移交等語。再參酌上訴人提出之「對校長考核評鑑列舉
    事實」、契約書（原審卷1 第100、105頁）；被上訴人丁○
    ○提出之移交清冊、函文、上訴人之說明書（原審卷1 第43
    、44頁），及教育部於94年11月9 日以台僑字第0940150875
    號函覆原審之內容（原審卷2 第10、22至25頁），堪予認定
    泰國中華國際學校自90年8 月1 日起聘用上訴人擔任校長，
    約定期限二年（自90年8 月1 日起至92年7 月31日止），惟
    泰國中華國際學校董事會主張前三個月（自90年8 月1 日起
    至90年10月30日止）為試用期間，並以期滿尚無法獲得試用
    結果，決議延展試用期間至91年1 月31日止，嗣被上訴人於
    91年1 月30日聯名向董事會提出「對校長考核評鑑列舉事實
    」，經董事會以上訴人不適任為由，決議解聘，任期至91年
    1 月31日終止，經上訴人於91年2 月4 日辦理移交等事實。
  (二)泰國中華國際學校董事會認為上訴人之聘任期間，前三個月
    為試用期，屆期董事會得評鑑考核上訴人是否適任，以作為
    是否解任之依據。而董事會為議決上訴人是否適任校長一職
    ，由當時之董事即被上訴人考核、評鑑後，作成「對校長考
    核評鑑列舉事實」，提交董事會參酌，經董事會審查後認定
    上訴人不適任而決議解聘。被上訴人既為董事會之組織成員
    ，該文書復為董事會之內部資料，供董事會於議決上訴人是
    否適任校長一職時之參考，應認被上訴人之行為係在董事會
    組織內執行董事職務之行為，未涉不法或違反善良風俗，亦
    非意圖損害上訴人之名譽，難謂構成侵權行為。
  (三)上訴人主張：伊與泰國中華國際學校間之聘任契約無試用期
    之約定，泰國中華國際學校董事會90年10月29日泰董會(90)
    字第012 號函未正式發文給伊、教育部、僑務委員會、中華
    民國駐泰代表處，且董事會迄91年6 月間始將解聘之決議通
    知伊等語，提出函文為證（原審卷1 第104、119、120 頁）
    ，並聲請調查上開事實。惟查，上訴人此部分主張縱令屬實
    ，係涉泰國中華國際學校解聘上訴人之合法性問題，與被上
    訴人作成「對校長考核評鑑列舉事實」，提交董事會審查，
    是否構成侵權行為無關，自無調查之必要，附此敘明。
八、關於被上訴人撰寫「泰國中華國際學校董事會回應甲○○先
    生之報告」，並連同「對校長考核評鑑列舉事實」一併呈交
    予教育部、僑教會，是否構成侵權行為之爭點，論述如下：
  (一)上訴人陳述：被上訴人丁○○撰寫「泰國中華國際學校董事
    會回應甲○○先生之報告」，由被上訴人丁○○、乙○○、
    戊○○於91年4 月15日呈交上開文書及「對校長考核評鑑列
    舉事實」予教育部次長呂木琳、僑教會等語。被上訴人丁○
    ○陳述：上訴人於91年3 月28日向教育部指控泰國中華國際
    學校董事會及董事，經教育部轉知董事會，董事會乃於91年
    4 月15日以泰（91）校董字第295 號函檢附「泰國中華國際
    學校董事會回應甲○○先生之報告」及「對校長考核評鑑列
    舉事實」回應教育部等語。再就上訴人提出「泰國中華國際
    學校董事會回應甲○○先生之報告」、新聞紙（原審卷1 第
    5 頁；卷2 第157 頁）；被上訴人丁○○提出「泰國中華國
    際學校校長報告」（原審卷2 第218至223頁），及教育部於
    94年11月9 日以台僑字第0940150875號函覆原審之內容（原
    審卷2 第10、66至80頁），相互勾稽，堪予認定上訴人於91
    年3 月28日以「泰國中華國際學校校長報告」向教育部指摘
    泰國中華國際學校董事會及董事越權干涉校務行政（包括指
    揮學校同仁、掌控學校人事評鑑及聘用、經費運用不合理、
    干與課程、破壞制度、掌控學校工程等），泰國中華國際學
    校得知上情，由被上訴人丁○○、乙○○、戊○○於91年4
    月15日以泰（91）校董字第295 號函，呈交「泰國中華國際
    學校董事會回應甲○○先生之報告」、「對校長考核評鑑列
    舉事實」予教育部次長呂木琳、僑教會，以為回應等事實。
  (二)被上訴人丁○○、乙○○、戊○○於91年4 月15日呈交「泰
    國中華國際學校董事會回應甲○○先生之報告」、「對校長
    考核評鑑列舉事實」予教育部次長呂木琳，係對上訴人於91
    年3 月28日以「泰國中華國際學校校長報告」向教育部（僑
    教會為教育部內部機關）所為泰國中華國際學校董事會及董
    事有上述越權干涉校務行政行為之指摘，代表泰國中華國際
    學校董事會提出反駁、辯解。教育部為私立學校（包括中華
    國際學校董事會）之主管監督機關，上訴人對教育部指摘中
    華國際學校董事會及董事違法越權，被上訴人代表該董事會
    對教育部提出答辯，行為未涉不法或違反善良風俗，且目的
    在維護本身名譽、權益，無損害上訴人名譽之意圖，難謂構
    成侵權行為。
  (三)上訴人聲請命被上訴人丁○○、乙○○提出教育部、僑教會
    轉交「泰國中華國際學校校長報告」給泰國中華國際學校之
    證據云云。惟查，縱令教育部未將上開報告轉知泰國中華國
    際學校董事會，但董事會既已得知其內容在指摘董事會違法
    、濫權，董事會向教育部提出辯駁，仍屬意見表達之正當權
    利行使，故上訴人此部分聲請與被上訴人之行為是否構成侵
    權行為無關，自無調查之必要。
  (四)上訴人於原審聲請命教育部提出收受上開泰（91）校董字第
    295 號函之收文紀錄，經教育部以95年2 月23日台僑字第09
    50025007號書函回覆原審謂「無正式收文紀錄，業務承辦單
    位僑民教育委員會亦無簽辦資料」（見原審卷2 第208 頁）
    ，上訴人進而質疑教育部隱匿，而聲請再命教育部提出簽會
    辦紀錄。惟上訴人為此聲請，係因被上訴人丁○○於原審否
    認呈交「泰國中華國際學校董事會回應甲○○先生之報告」
    、「對校長考核評鑑列舉事實」予教育部次長呂木琳，嗣被
    上訴人於第二審已自認有此事實，上訴人上開聲請即無必要
    ，附此敘明。
九、關於被上訴人向立法委員洪秀柱、章孝嚴提出「泰國中華國
    際學校董事會回應甲○○先生之報告」、「對校長考核評鑑
    列舉事實」，是否構成侵權行為之爭點，論述如下：
  (一)上訴人陳述：被上訴人呈交「泰國中華國際學校董事會回應
    甲○○先生之報告」、「對校長考核評鑑列舉事實」予教育
    部，當時之教育部長黃榮村據以答覆洪秀柱立法委員之質詢
    等語。被上訴人乙○○陳述：上訴人向立法委員洪秀柱、章
    孝嚴陳情，該二委員向泰國中華國際學校要求提供資料，伊
    當時擔任董事長，提供「泰國中華國際學校董事會回應甲○
    ○先生之報告」、「對校長考核評鑑列舉事實」給該二委員
    等語。再與上訴人提出之函文、新聞紙（原審卷1 第11、25
    6 至258 頁），相互勾稽，堪予認定上訴人向立法委員洪秀
    柱、章孝嚴陳情，洪秀柱委員再向教育部函詢，教育部於91
    年12月以台 (91)僑字第91189080 號函覆洪秀柱委員，副本
    送教育部僑教會，另轉知泰國中華國際學校，經泰國中華國
    際學校董事會於92年5 月27日以泰（92）校教字第404 號函
    回覆教育部，表示將當面向立法委員洪秀柱、章孝嚴報告。
    嗣被上訴人乙○○於92年7 月間以泰國中華國際學校董事長
    身分，代表董事會向立法委員洪秀柱、章孝嚴說明，並以「
    泰國中華國際學校董事會回應甲○○先生之報告」、「對校
    長考核評鑑列舉事實」為資料等事實。
  (二)被上訴人乙○○於92年7 月間代表泰國中華國際學校董事會
    ，提供「泰國中華國際學校董事會回應甲○○先生之報告」
    、「對校長考核評鑑列舉事實」予立法委員洪秀柱、章孝嚴
    ，係因上訴人向該二立法委員陳情，經洪秀柱委員向泰國中
    華國際學校之主管監督機關教育部函詢，教育部轉知泰國中
    華國際學校，泰國中華國際學校董事會始據以向該二立法委
    員提出報告。上訴人既係主動向立法委員洪秀柱、章孝嚴陳
    情，該二委員應其所請，向教育部查詢，再經教育部轉請泰
    國中華國際學校對該二委員說明，可見被上訴人乙○○之行
    為實係代表泰國中華國際學校董事會回應上訴人之陳情內容
    ，該行為未涉不法或違反善良風俗，且目的在維護本身名譽
    、權益，無損害上訴人名譽之意圖，亦難謂構成侵權行為。
  (三)上訴人聲請命教育部提出答覆立法委員之相關簽呈、文書云
    云，係教育部與立法委員間之往來關係，與被上訴人應立法
    委員之調查而提出「泰國中華國際學校董事會回應甲○○先
    生之報告」、「對校長考核評鑑列舉事實」之行為是否構成
    侵權行為無關之認定無關，本院認無調查之必要，附此敘明
    。
十、綜上，被上訴人並無因故意或過失，不法侵害上訴人名譽，
    或故意以背於善良風俗之方法，侵害上訴人名譽等行為，上
    訴人復未提出其他積極證據證明被上訴人有侵權行為之事實
    ，其主張被上訴人應共同負侵權行為損害賠償責任云云，難
    謂有據。從而上訴人本於民法第18條、第184 條第1 項、第
    195 條第1 項、第185 條，請求被上訴人連帶給付上訴人3
    百萬元，及自起訴狀繕本最後送達被上訴人之翌日起至清償
    日止，按年息5%計算之利息，並請求被上訴人應將如原判決
    附件方格內之道歉啟事登載於中國時報頭版壹日，為無理由
    ，應予駁回。原審為上訴人敗訴之判決，其理由雖然不同，
    但結論並無二致，仍應維持。上訴意旨求予廢棄改判，為無
    理由，應駁回其上訴。
十一、兩造其餘攻擊、防禦方法及提出之證據，經本院審酌後，認
    於判決結果無礙，爰不一一論述。
十二、據上論結，本件上訴為無理由，依民事訴訟法第449 條第2
    項、第463 條、第385 條第1 項前段、第78條，判決如主文
    。
中    華    民    國    97    年    10   月    28    日
                    民事第四庭
                        審判長法  官  張劍男
                              法  官  彭昭芬
                              法  官  翁昭蓉
正本係照原本作成。
如不服本判決，應於收受送達後20日內向本院提出上訴書狀，其
未表明上訴理由者，應於提出上訴後20日內向本院補提理由書狀
（均須按他造當事人之人數附繕本）上訴時應提出委任律師或具
有律師資格之人之委任狀；委任有律師資格者，另應附具律師資
格證書及釋明委任人與受任人有民事訴訟法第466條之1第1項但
書或第2項（詳附註）所定關係之釋明文書影本。
中    華    民    國    97    年    10    月    28    日
                              書記官  張淑芬
附註：
民事訴訟法第466條之1（第1項、第2項）：
對於第二審判決上訴，上訴人應委任律師為訴訟代理人。但上訴
人或其他法定代理人具有律師資格者，不在此限。
上訴人之配偶、三親等內之血親、二親等內之姻親，或上訴人為
法人、中央或地方機關時，其所屬專任人員具有律師資格並經法
院認為適當者，亦得為第三審訴訟代理人。


司法院資訊處製作；財團法人民間司法改革基金會備份。
